臺灣高等法院刑事裁定
111年度毒抗字第254號
抗  告  人  
即  被  告  林聖澤


                 （現於法務部○○○○○○○○強制戒治中）
上列抗告人因違反毒品危害防制條例案件，不服臺灣新北地方法
院111年度毒聲字第137號，中華民國111年2月10日裁定（聲請案
號：臺灣新北地方檢察署111年度聲戒字第29號、毒偵緝字第97
、98、99、100號），提起抗告，本院裁定如下：
    主  文
抗告駁回。                                             
    理  由
一、原裁定意旨略以：抗告人即被告甲○○（下稱被告）因施用第
    二級毒品案件，經原審以110年度毒聲字第2246號裁定送勒
    戒處所觀察、勒戒後，認有繼續施用毒品之傾向，有法務部
    ○○○○○○○○函附有無繼續施用毒品傾向證明書及評估標準紀錄
    表1份附卷可稽，被告既有繼續施用毒品之傾向，則聲請人
    臺灣新北地方檢察署檢察官（下稱聲請人）依毒品危害防制
    條例第20條第2項規定，聲請對被告令入戒治處所施以強制
    戒治，洵屬有據，爰裁定令被告入戒治處所強制戒治，期間
    為6個月以上，至無繼續強制戒治之必要為止，但最長不得
    逾1年等語。
二、抗告意旨略以：本件心理評估師與被告僅見面2次，且見面
    時間不到20分鐘，即依有無抽菸喝酒習慣、是否通緝到案、
    尿液是否有毒品反應、是否有提藥反應等評估標準，認定被
    告有強制戒治之必要，甚為武斷，令人難以信服，且被告經
    撤銷假釋後尚有殘刑需執行，且於所內戒治還需另行花費勒
    戒費用，爰請求撤銷原裁定云云。
三、按觀察、勒戒後，檢察官或少年法院（地方法院少年法庭）
    依據勒戒處所之陳報，認受觀察、勒戒人無繼續施用毒品傾
    向者，應即釋放，並為不起訴之處分或不付審理之裁定；認
    受觀察、勒戒人有繼續施用毒品傾向者，檢察官應聲請法院
    裁定或由少年法院（地方法院少年法庭）裁定令入戒治處所
    強制戒治，其期間為6個月以上，至無繼續強制戒治之必要
    為止，但最長不得逾1年，毒品危害防制條例第20條第2項定
    有明文。又有無繼續施用毒品傾向的評估標準，並非完全以
    受勒戒人勒戒後的結果為準，勒戒前的各種情況，仍應作為
    評估的依據。依勒戒處所評分說明手冊規定，是以前科紀錄
    與行為表現、臨床評估、社會穩定度3項合併計算分數，每
    一大項皆有靜態因子與動態因子。先以靜態因子分數評分，
    靜態因子分數總分在60分（含）以上為「有繼續施用毒品傾
    向」：60分以下，與動態因子分數相加，如果總分在60分（
    含）以上，為「有繼續施用毒品傾向」。是以，刑事被告有
    無「繼續施用毒品傾向」，係依具體個案的臨床實務及相關
    事證等情綜合判定，有其相當的專業依據及標準，且涉及專
    門醫學；另衡酌強制戒治的目的，是為協助施用毒品者戒斷
    毒品的心癮及身癮，所為的一種保安處分類型，該評估標準
    是適用於每一位受觀察、勒戒處分之人，具一致性、普遍性
    、客觀性，並加以綜合判斷的結果，倘其評估由形式上觀察
    ，無擅斷或濫權等明顯不當的情事，法院自應予以尊重。
四、經查：
  ㈠被告前因施用第二級毒品案件，經原審法院以110年度毒聲字
    第2246號裁定令入勒戒處所觀察、勒戒，執行後經法務部○○
    ○○○○○○附設勒戒處所評估結果，認被告仍有繼續施用毒品傾
    向，有原審法院前開裁定、法務部○○○○○○○○民國111年1月25
    日北所衛字第11113000130號函暨所附該所附設勒戒處所出
    具之有無繼續施用毒品傾向證明書、評估標準紀錄表各1份
    在卷可憑（見毒偵字第3833號卷第111、112頁，毒偵緝字第
    98號卷第9、10頁），且法務部○○○○○○○○附設勒戒處所依新
    修正之評估標準重新評分結果，被告⒈前科紀錄與行為表現
    部分合計為38分：毒品犯罪相關司法紀錄「8筆」計10分、
    首次毒品犯罪年齡為「20歲以下」計10分，其他犯罪相關紀
    錄3筆（2分/筆，上限10分，計6分）、入所時尿液毒品檢驗
    為「多種毒品反應」計10分，所內行為表現「持續於所內抽
    菸」，計2分；⒉臨床評估部分合計為31分：多重毒品濫用為
    「有，種類：海洛因、安非他命、K他命」計10分、合法物
    質濫用為「有，種類：菸」計2分，使用方式為「無注射使
    用」計0分，使用年數為「超過1年」計10分，精神疾病共病
    （含反社會人格）為「疑似」計5分，臨床綜合評估（含病
    識感、動機、態度、就醫意願，評定為「中度」計4分）；⒊
    社會穩定度部分合計為0分（上限為5分）：工作為「全職工
    作-清潔地板」計0分，家人藥物濫用為「無」計0分，入所
    後家人是否訪視為「有，2次」計0分，出所後是否與家人同
    住為「是」計0分。以上⒈至⒊總分合計69分（靜態因子58分
    ，動態因子11分），經評定為「有繼續施用毒品傾向」，有
    111年1月25日法務部○○○○○○○○附設勒戒處所「有無繼續施用
    毒品傾向證明書」、「有無繼續施用毒品傾向評估標準紀錄
    表」附卷可參（見毒偵緝字第98號卷第9頁背面、10頁）。
    上開綜合判斷之結果，係該所相關專業知識經驗人士，於被
    告觀察、勒戒期間，依其本職學識就被告之前科紀錄及行為
    表現、臨床評估及社會穩定度等因素所為之綜合判斷，具有
    科學驗證所得之結論，足證該勒戒處所綜合評分者係依個案
    之臨床實務及具體事證，判定被告有繼續施用毒品傾向，且
    由形式上觀察，並無擅斷或濫權等明顯不當之情事，自得資
    為判斷被告有無繼續施用毒品傾向之證明。
　㈡又毒品危害防制條例所規定之觀察、勒戒或強制戒治處分，
    其立法意旨在幫助施用毒品者戒除毒癮，該處分之性質非為
    懲戒行為人，而係為減除受處分人再次施用毒品之危險性，
    目的係在戒除行為人施用毒品身癮及心癮之措施，且強制戒
    治係導入療程之觀念，針對行為人將來之危險所為預防、矯
    治措施之保安處分，以達教化與治療之目的，可謂刑罰之補
    充制度，從而毒品危害防制條例本身所規定之強制戒治等保
    安處分，雖兼具自由刑之性質，卻有刑罰不可替代之教化治
    療作用。是該條例第20條第2項，係屬強制規定，只需觀察
    、勒戒後，經評定受觀察、勒戒人有繼續施用毒品傾向者，
    檢察官即可聲請或由法院依職權裁定令入戒治處所施以強制
    戒治。本件被告既有施用第一、二級毒品之事實，並由原審
    裁定送勒戒處所執行觀察、勒戒後，經法務部○○○○○○○○附設
    勒戒處所依個案之臨床實務及具體事證，依新修正之評估標
    準重新評分結果，判定被告為「有繼續施用毒品傾向」，尚
    未戒除毒癮，則為降低其再次施用毒品之危險性，自有依法
    施以強制戒治之必要。被告抗告意旨空言質疑該計算標準之
    項目、公平性，僅為其個人片面主觀意見，實屬無據，自難
    執為免除強制戒治處分之理由。　　
  ㈢至關於臨床評估過程所費之時間應為多少，係由執行評估之
    醫療人員本於其專業上之判斷，並非僅單獨針對被告，亦難
    認有何不公允之處。抗告意旨徒憑己意，質疑評估人員之專
    業性，辯稱評估人員過於武斷，評估標準顯不具專業客觀性
    云云，顯係對本件專業評估之誤解，要無足採。
五、綜上所述，原審以檢察官聲請意旨並無不合，依據毒品危害
    防制條例第20條第2項、第3項規定，裁定被告令入戒治處所
    施以強制戒治，其期間為6個月以上，至無繼續強制戒治之
    必要為止，但最長不得逾1年，經核其認事用法均無違誤。
    抗告意旨徒以前詞指摘原裁定不當，為無理由，應予駁回。
據上論斷，應依刑事訴訟法第412條，裁定如主文。　　　
中　　華　　民　　國　　111 　年　　3 　　月　　23　　日
                  刑事第一庭    審判長法　官  周煙平
                                      法　官  吳炳桂
                                      法　官  連育群
以上正本證明與原本無異。
不得再抗告。
                                      書記官  廖紫喬
中　　華　　民　　國　　111 　年　　3 　　月　　23　　日